臺灣高等法院高雄分院刑事附帶民事訴訟判決
109年度重附民字第15號
原      告  林建文  

被      告  孫嘉澤



            陳計宏



            楊能貴



            孫維隆


            黃竹謙


            羅釧木


            陳品名


            葉柏辰


            張麗珍



            王予貞



            黃鏡徽


            郭德昌


            姜志忠

                    住高雄市○鎮區○○路000號○○○○○○○○）

            呂秀齡


            黃弘仁



            孫嘉成


上列被告因違反銀行法案件（109年度金上重訴字第8、9號號）
，經原告提起附帶民事訴訟，請求損害賠償，本院判決如下：
    主  文
原告之訴及假執行之聲請均駁回。
    事實及理由
一、原告主張：引用刑事判決內容，被告詐騙原告應該還錢等情
    。爰求為：㈠、被告應給付原告新臺幣19,033,708元，及自
    起訴狀繕本送達之翌日起至清償日止，按年息百分之5計算
    之利息。㈡、願供擔保，請准宣告假執行。
二、被告答辯：
㈠、被告呂秀齡部分：得億智公司於100年12月19日遭搜索後，伊
    不曾參與公司任何事務，並經臺灣高雄地方檢察署檢察官不
    起訴處分，請求駁回原告之訴及假執行之聲請。
㈡、其餘被告未提出書狀，亦未作何陳述，惟依被告孫嘉澤、楊
    能貴、孫維隆、黃竹謙、羅釧木、陳品名、葉柏辰、張麗珍
    、王予貞、黃鏡徽、郭德昌在本院刑事訴訟程序之陳述，不
    承認有何侵權行為。
三、被告孫嘉澤、陳計宏、楊能貴、孫維隆、黃竹謙、羅釧木、
    陳品名、葉柏辰、張麗珍、王予貞（下稱被告孫嘉澤等10人
    ）部分：
㈠、按「因犯罪而受損害之人，於刑事訴訟程序得附帶提起民事
    訴訟，對於被告及依民法負賠償責任之人，請求回復其損害
    」、「法院認為原告之訴不合法或無理由者，應以判決駁回
    之」，刑事訴訟法第487條第1項、第502條第1項分別定有明
    文。又因犯罪而受損害之人，於刑事訴訟程序固得附帶提起
    民事訴訟，對於被告請求回復其損害，但其請求回復之損害
    ，以被訴犯罪事實所生之損害為限，否則縱令得依其他事由
    ，提起民事訴訟，亦不得於刑事訴訟程序附帶為此請求（最
    高法院60年台上字第633號判例意旨參照）。亦即非犯罪之
    被害人或非犯罪所生之損害，如提起刑事附帶民事訴訟請求
    賠償，其訴為不合法至明。因犯罪間接或附帶受損害之人，
    在民事上雖不失有請求損害賠償之權，但既非直接被害人，
    自不得於刑事訴訟程序附帶提起民事訴訟。而銀行法第29條
    、第29條之1規定，係在維護國家有關經營銀行業務，應經
    許可之制度，貫徹金融政策上禁止非法經營銀行業務，以直
    接維護國家正常之金融、經濟秩序，至於存款人（投資人）
    權益之保障，尚屬衍生及間接之目的，其縱因此項犯罪而事
    後受損害，亦僅屬間接被害人，應不得附帶民事訴訟（最高
    法院100年度台附字第19號刑事附帶民事訴訟判決、101年度
    台抗字第143號民事裁定、106年度台抗字第279號民事裁定
    、109年度台抗字第157號民事裁定意旨參照）。
㈡、經查，被告孫嘉澤等10人因違反銀行法第29條第1項、第29條
    之1規定而犯同法第125條第3項、第1項後段之罪，經檢察官
    提起公訴及追加起訴，原審以臺灣高雄地方法院106年度金
    訴字第2號、106年度金重訴字第7號判決後，經提起上訴，
    業經本院於111年7月28日以109年度金上重訴字第8、9號判
    決（下稱本案刑事判決）判處罪刑在案，並不及於其他罪名
    ，此有起訴書及本案刑事判決可參。被告孫嘉澤等10人違反
    銀行法第29條第1項、第29條之1規定，而與法人行為負責人
    共同犯銀行法第125條第1項後段之非法經營銀行業務罪，所
    侵害者係為維護正常金融、經濟秩序之國家法益，原告縱因
    此項犯罪而受損害，亦僅屬間接被害人，並非本件犯罪之直
    接被害人，揆諸上開最高法院裁判要旨，不得提起附帶民事
    訴訟，應循一般民事訴訟程序請求救濟。則原告對被告孫嘉
    澤等10人提起附帶民事訴訟，均於法不合，自應將其此部分
    之訴與假執行之聲請均併予駁回。　　
四、被告黃鏡徽、郭德昌部分：
㈠、按「刑事訴訟諭知無罪、免訴或不受理之判決者，應以判決
    駁回原告之訴」，刑事訴訟法第503條第1項前段定有明文。
㈡、經查，本件被告黃鏡徽、郭德昌被訴違反銀行法第125條第3
    項、第1項之非法經營銀行業務案件，業經原審諭知無罪，
    檢察官不服原判決提起上訴，亦經本院上訴駁回在案。是就
    被告黃鏡徽、郭德昌部分，依照前揭規定，自應駁回原告此
    部分附帶提起之民事訴訟，其假執行之聲請亦無所附麗，併
    予駁回。
五、被告姜志忠、呂秀齡、黃弘仁、孫嘉成部分：　　　
㈠、再按，「提起附帶民事訴訟，應於刑事訴訟起訴後第二審辯
    論終結前為之。但在第一審辯論終結後提起上訴前，不得提
    起」、「法院認為原告之訴不合法或無理由者，應以判決駁
    回之」，刑事訴訟法第488條、第502條第1項亦分別定有明
    文。是附帶民事訴訟之提起，必以刑事訴訟程序之存在為前
    提，若無刑事訴訟繫屬於法院，即不得提起附帶民事訴訟。
    故刑事訴訟繫屬於第一審法院者，應向第一審法院提起，繫
    屬於第二審法院者，應向第二審法院提起。如刑事訴訟尚未
    繫屬於第二審法院者，而對於應負賠償責任之人提起附帶民
    事訴訟，第二審刑事法院應以其為不合法，依刑事訴訟法第
    502條第1項規定，為駁回之判決。
㈡、經查，被告呂秀齡、黃弘仁、孫嘉成部分，業經原審判決無
    罪，且未經上訴而告確定；被告姜志忠部分，則由原審通緝
    中，而尚未審結。上開被告4人既無刑事訴訟繫屬於本院，
    原告逕向本院對之提起附帶民事訴訟，即有未合，依照前揭
    說明，自應駁回原告此部分附帶提起之民事訴訟，其假執行
    之聲請因亦無所附麗，應併予駁回。
據上論斷，應依刑事訴訟法第502條第1項、第503條第1項前段，
判決如主文。　　
中　　華　　民　　國　　111 　年　　7 　　月　　28　　日
                  刑事第八庭    審判長法  官  邱明弘
                                      法  官  陳松檀
                                      法  官  林書慧
以上正本證明與原本無異。
如不服本判決應於收受本判決後20日內向本院提出上訴書狀，其
未敘述上訴理由者，並得於提起上訴後20日內向本院補提理由書
狀（均須按他造當事人之人數附繕本）「切勿逕送上級法院」。
中　　華　　民　　國　　111 　年　　7 　　月　　28　　日
　　　　　　　　　　　　　　　　　　　書記官  林昭吟